最高法院民事判決　　　　　　九十六年度台上字第一三０八號
上　訴　人　甲○○
訴訟代理人　張世興律師
被 上訴 人　乙○○
上列當事人間請求損害賠償事件，上訴人對於中華民國九十六年
一月四日台灣高等法院花蓮分院第二審判決（九十五年度上字第
五七號），提起上訴，本院判決如下：
    主  文
上訴駁回。
第三審訴訟費用由上訴人負擔。
    理  由
本件上訴人主張：被上訴人為「後山前報」之發行人兼社長，未
經相當查證，竟於民國九十三年三月十七日，於後山前報第四十
五期頭版刊登斗大標題為「內奸？甲○○老師對外搬弄校務是非
？無怪乎明義國小枉遭羞辱？！炒作教師會自比蓋世太保神秘囂
張，師生惶恐教育局敢不敢管？」之文章一篇，內容為：「明義
國小屢出『半大半小』問題搬弄在外飽受羞辱，多位教師家長透
露，每在班上教學及校務重要集會間，兼具教師會理事長的甲○
○老師皆有經常性的『反叛』調查，他們已極度厭煩了這種破壞
、打擊的『擺道』動作，希望縣府教育局能來校予以糾正與查處
，還以純淨的教學環境！熟悉校務的老師表示，明義國小首居花
蓮市師生至多之學校，因此，難有全然周延情事待校方瞭解改善
，然而，陳老師自比『蓋世太保』神秘且囂張，上課遲到誰都『
不鳥』，下課後即至其他老師處串場子找『毛病』，或請吃飯打
探『問題』，沒過二天，這些毛病與問題就被擴大轟鬧上媒體或
政教兩界，整個學校搞得雞犬不寧而逞快。較具正義感的老師透
露，他們懷疑陳老師已淪為校外政治打手與文膽而沾沾自喜，若
然，這種出賣校譽、製造混亂的行止實非老師同仁所認同。據與
其親近的教師會成員透露，陳老師曾自誇在台北任教時即有攤出
問題『幹掉』了二個校長的輝煌紀錄，因此，在本校更要顯示他
有『把太陽打下來』的本事，他深入說，陳老師從不參加學校『
專業活動』以示其『高不可攀』的特殊地位，以賣弄法學知識要
人看齊自取其樂，據蒙受其害的老師描述說，本校能獲教部全國
績優教師獎誠屬不易的榮耀，詎料，陳老師『弄法』阻攔而全然
失利，原六十位教師會成員大感不滿已請退三分之一成員。校方
老師幹部發出提警表示，陳老師的行徑實已超越老師主要傳道授
業解惑的本務，藉教師會濫行運作以顯威自己亦非為人師表之風
範，教師家長呼籲：學校校長且勿繼續放縱其為所欲為的舉止行
徑，教育局亦不應畏懼於教師會而坐視不管，如何穩定教務教學
而不受外力無端的擾亂，陳老師應多自我檢點，收斂方是上上之
道！」之不實報導，嚴重貶損伊之名譽等情，求為命被上訴人給
付伊新台幣（下同）二百萬元，並加付法定遲延利息；並應於中
國時報、自由時報、聯合報、蘋果日報、更生日報頭版，各刊登
一次如起訴狀附表所示之道歉啟事之判決。
被上訴人則以：伊係引述受訪者而為報導，所報導均為事實，所
用形容詞，為伊之評論，縱使所用之形容詞和受訪者所述有出入
，亦係依照受訪者所述事實，所下之形容詞，乃基於善意，對可
受公評之事所為之評論。伊曾打三次電話予上訴人辦公室查證，
上訴人均不在。另上訴人自己將報導印一百多份發給全校老師，
足見其並未覺得名譽受損，上訴人告伊誹謗，經台灣花蓮地方法
院檢察署檢察官以九十五年度偵字第一九三四號為不起訴處分等
語，資為抗辯。
原審以：依證人即明義國小校長林繼盛、陳秀娥、徐春木、丁嘉
琦、姚正台之證詞及證人賀聞光、康海智於台灣花蓮地方法院檢
察署九十三年度發查字第五五四號、九十五年度偵字第一九三四
號刑事案件之證述，與被上訴人報導之內容及所下標題互核，就
其報導(一)「上課遲到誰都不鳥、下課到其他老師處串場找毛病，
請吃飯打探問題」部分，與證人林繼盛證稱：上訴人上課遲到、
下課串場到處找人家入教師會，對很多行政作為都吹毛求疵，常
常有反對意見等語，及證人康海智證稱：上訴人在學校的校務會
議，經常提出與學校不同的主張，也會找一些老師跟他一起對學
校作抗爭等語涵義大致相符，是被上訴人以「誰都不鳥」、「找
毛病」等語形容上訴人之遲到、常提出不同主張之行為，乃係其
基於事實所為之修辭，而作者之遣詞用字，本身必定含有作者主
觀評價之意思在內，經核被上訴人上開形容修辭，尚未逾合理評
論之範疇。又上訴人並未舉證證明其無「請吃飯打探問題」之行
為，尚難認係被上訴人所虛偽捏造此部分報導，已對上訴人構成
誹謗。(二)「他們懷疑陳老師已淪為校外政治打手而沾沾自喜」部
分，與證人林繼盛結證稱：「我有說大家懷疑上訴人是政治打手
跟文膽，之前莊枝財議員常常找我們學校麻煩，而且都是枝微末
節的小事，所以學校老師懷疑學校有人提供資料給莊枝財議員，
外面有傳，上訴人在莊枝財那邊幫忙，而魏東河也告訴我，有在
莊枝財那邊看過上訴人，所以我和學校老師是懷疑上訴人在提供
學校的小事給莊枝財，學校老師並發起連署，譴責對外界亂放消
息的行為」，及證人丁嘉琦結證稱：「我們連署是因為九十一年
五、六月間莊枝財議員一直質詢本校校長，把學校內部行政的事
情拿來質詢，……議員質詢的內容都是學校很內部的事情，所以
我們認為我們內部有人提供消息，所以我們很害怕有人秘密的蒐
集一些證據，就好像是秘密警察在蒐證一樣，所以我們心生恐懼
，本來是可以經過內部管道溝通的事項，但是沒有經過查證，就
將這些資料交給議員質詢」，及證人徐春木證稱：「我有聽莊議
員提起過明義國小的事情，甲○○老師有提供一些學校的資料，
我不知道是什麼資料，只知道是關於林繼盛校長的事情，好像是
有關於禮堂的事各等語相符，難認為被上訴人此部分為不實之報
導而構成侵權行為。(三)「陳老師曾自誇在台北任教時即有攤出問
題，幹掉兩個校長的輝煌紀錄，在本校更要顯示他有把太陽打下
來的本事」報導部分，與證人林繼盛結證稱：我有跟被上訴人說
，上訴人在台北他有整掉一個校長、把太陽打下來等語，證人康
海智證稱：被上訴人有採訪我有關於「甲○○有自誇他在台北有
讓校長幹不下去（幹掉校長）之紀錄」，我們學校老師大部分都
知道這些話等語大致相符，本段報導重點，乃在於上訴人曾有造
成校長離職紀錄，而老師之行為導致校長離職，究竟為老師或校
長不適任，乃可受公評之事，尚難謂稱上訴人曾有讓校長離職之
紀錄，係屬對上訴人之負面報導。(四)「陳老師從不參加學校專業
活動，以示其高不可攀的地位」部分，與證人林繼盛證稱：上訴
人很少參加專業活動，幾乎是全校最少的一個等語大致相符，被
上訴人報導中稱上訴人「從不」參加學校專業活動，固稍嫌誇大
，惟證人賀聞光結證稱：學校的專業活動是指每禮拜二、五，教
師朝會，每位老師都要參加，每禮拜三下午教師進修，是自由參
加，我有時有，有時沒有參加等語，就上訴人每年參加二到五小
時之次數確實偏少，上訴人復未能舉證證明，其於九十二、三年
曾參加任何學校專業活動，被上訴人報導上訴人「從不」參加，
尚難謂已達誇大不實之程度，嚴重致生上訴人名譽之損害，至於
「以示其高不可攀的地位」應係被上訴人基於上開事實，所為之
主觀評論，亦未逾合理評論之範疇。(五)「本校能獲教部全國績優
教師獎，誠屬不易的榮耀，詎料陳老師弄法阻攔，而全然失利，
原六十位教師會成員，大感不滿，已有三分之一教師會成員退會
，痛罵教師會早已充當個人崇拜反校造亂的不良組織」部分，與
證人林繼盛及賀聞光證述情節大致相符，上訴人並未能證明此部
分報導內容為不實在，即難認為被上訴人此部分構成侵權行為。
又被上訴人於報紙標題謂上訴人「自比蓋世太保」，並緊接「神
秘囂張」，難認係出於「善意」且「適當」之評論，足生損害於
上訴人之名譽，被上訴人應負侵權行為損害賠償責任。經審酌上
訴人係花蓮師專畢業，任教職十八年，月薪六萬餘元，曾任國小
教師會理事長、花蓮縣教師會常務理事、縣教師會理事長及全國
教育會常務理事、花蓮縣教師申訴評議委員會委員、主席等職，
作育英才無數，且有相當崇高社會地位；被上訴人係「後山前報
」之發行人兼編輯、記者，「後山前報」之資本額為二十萬元，
報紙採不定期發行，約一至二月發行一期不等，數量為每期三千
份左右，發行地點侷限在花蓮縣、市，被上訴人係大學畢業等兩
造學、經歷、教育程度及經濟、社會地位；被上訴人上開報導僅
部分不實，造成上訴人之名譽受損各等情，認上訴人請求被上訴
人之損害賠償金額以十萬元為適當，逾此之請求，不應許可。為
其心證之所由得，並說明對兩造其餘攻擊防禦方法之取捨意見。
因而除將第一審駁回上訴人請求十萬元部分，予以廢棄改判外，
其餘則判予維持，駁回上訴人之其餘上訴，經核於法洵無違誤。
按行為人就與公共利益有關之事實報導，如與主要事實相符；或
依其合理查證或所提證據資料，足認行為人有相當理由確信其為
真實；或係行為人對於可受公評之事，為合理適當之評論，均難
謂係不法侵害他人之名譽。原審認被上訴人上開五項之評論或意
見，難認偏離事實或屬合理之評論，要屬原審認定事實、取捨證
據之職權行使，難謂有何違背法令。上訴論旨，仍執己見，指摘
原判決其敗訴部分為不當，求予廢棄，為無理由。
據上論結，本件上訴為無理由。依民事訴訟法第四百八十一條、
第四百四十九條第一項、第七十八條，判決如主文。
中　　華　　民　　國　九十六　年　　六　　月   十四   日
                      最高法院民事第七庭
                          審判長法官  劉　延　村
                                法官  劉　福　來
                                法官  黃　秀　得
                                法官  吳　謀　焰
                                法官  李　寶　堂
      本件正本證明與原本無異
                                      書  記  官
中　　華　　民　　國　九十六　年　　六　　月  二十九  日
                                                H
